最高法院刑事判決　　　　　　九十四年度台上字第五七二一號
　　上　訴　人　台灣高等法院檢察署檢察官
　　上　訴　人
　　即　被　告　甲○○
　　　　　　　　　　　　47之.
　　選任辯護人　王東山　律師
　　上　訴　人
　　即　被　告　乙○○
　　　　　　　　　　　　92號.
　　　　　　　　丙○○
　　　　　　　　　　　　90號.
上列上訴人等因被告等違反貪污治罪條例案件，不服台灣高等法
院中華民國九十四年一月二十六日第二審判決（八十八年度上訴
字第三六六四號，起訴案號：台灣台北地方法院檢察署八十七年
度偵字第三一八五、八○○五號），提起上訴，本院判決如下：
    主  文
原判決撤銷，發回台灣高等法院。
    理  由
本件原判決認定：上訴人即被告乙○○係台北縣石碇鄉公所秘書
；上訴人即被告丙○○係同鄉公所財經課約僱人員，擔任工程發
包及驗收業務，二人係堂兄弟關係（乙○○從母姓），均為依據
法令經辦公用工程之公務人員。民國八十六年五月一日，該鄉烏
塗村村長林卻報修該鄉○○○○段約一公里處崩坍路基工程，經
乙○○與丙○○偕同村長林卻至現場勘查丈量，彼等二人明知該
地點坍方長度僅四公尺，施作橫長五公尺，高四‧三公尺之護坡
擋土牆即生效用，竟共同基於不法所有之概括犯意，由丙○○於
同年五月二日簽請維修，並於簽文附件之公文書上，以少報多，
虛報「坍方長度七公尺」之數量及設計橫長七公尺，高七‧五公
尺之護坡擋土牆，藉以浮編工程預算新台幣（下同）二十八萬五
千二百十二元之價額，伺機從中圖利，足生損害於台北縣石碇鄉
公所，經乙○○批准後（當時鄉○○○道出國，由乙○○代行職
權），即由乙○○逕找包商高清吉至現場估價，高清吉以橫長五
公尺，高四‧三公尺之工程估得八萬元之報酬，乙○○認有機可
圖，當場即允由高清吉施作，並告知高清吉請款程序由其處理，
高某不必開立發票。嗣為符合形式上之程序以掩人耳目，乙○○
先找弘展營造公司負責人黃岩秀、金陽營造有限公司負責人高金
輝提出估價單參與比價，因二人未提出估價單而作罷，繼而於同
年五月十一日向不知情之甲○○，佯稱：高清吉做了一個工程共
二十八萬元，因無牌照不能請款，要求上訴人即被告甲○○虛開
二十八萬元之統一發票以便請款云云，甲○○懾於多項工程款未
領，勉為答應，而求助其借牌之詠慶營造股份有限公司（下稱詠
慶公司）之負責人李玟娟（未經起訴，公訴人誤為李詠娟），李
玟娟為從事業務之人，有製作統一發票之附隨義務，與甲○○共
同明知詠慶公司並未得標，竟於五月十三日填製金額二十八萬元
之不實之會計憑證統一發票一張，於五月十四日持交甲○○轉給
知情之乙○○，足生損害於台北縣石碇鄉公所及會計憑證管理之
正確性。嗣乙○○又以只有發票不能請款為由，央求甲○○提供
三張估價單以完成比價程序，甲○○礙於情面，即於五月中旬請
求李玟娟代開詠慶公司於五月十日參加比價，金額為二十八萬元
之估價單一紙，另又委託國本水電工程公司負責人林有儀向欣泉
土木包工業已離職之員工郭國興借用欣泉土木包工業名義於五月
九日參加比價，金額為三十一萬五千元之估價單一張，因仍未能
湊足三張估價單，甲○○再商請李玟娟提供一張估價單，李玟娟
即未經敏慶土木包工業負責人許正敏之同意及授權（未經公訴人
起訴），在詠慶公司內，於空白之估價單倒填比價日期為八十六
年五月九日，金額為二十九萬八千元，再拿敏慶土木包工業前擔
任永慶公司（八十三年公司之名稱）連帶保證人時，授權李玟娟
所刻「敏慶土木包工業」、「許正敏」之大、小印章，盜蓋於估
價單上，以偽造估價單之私文書，持交予不知係偽造之甲○○使
用，足生損害於敏慶土木包工業及許正敏。甲○○取得三張估價
單後，即併交予乙○○，乙○○即趁承辦人陳桂棠不在座位上時
，分三次每次一張置於其桌上，使不知情之陳桂棠誤為廠商自行
送件，層轉乙○○核准，虛由詠慶公司得標。同年五月二十八日
，乙○○向烏塗村村幹事取得五月一日勘驗時之照片及高清吉所
拍得施工後之照片共二張連同前揭發票交予甲○○向陳桂棠報請
驗收請款，陳桂棠即依慣例請當初到現場勘驗之丙○○驗收，丙
○○為與乙○○共同圖取浮報之金額，明知乙○○叫高清吉所完
工之擋土牆僅橫長五公尺、高四‧三公尺，與其所虛報設計之擋
土牆橫長七公尺，高七‧五公尺之規格尺寸不符，竟於同年五月
二十八日在台北縣石碇鄉公所費用動支請示單之公文書上「驗收
及證明人」欄上蓋章，使鄉公所誤為工程已據其驗收合格，而憑
此發放工程款，足生損害於鄉公所。同年六月五日，台北縣石碇
鄉公所通知甲○○領取上開工程款，王女領得鄉公所交付之台北
縣石碇鄉農會所簽發二十八萬元之支票（以下簡稱農會支票）一
紙後，未待農會支票兌現，即於同日先從自己所有之台北區中小
企業銀行深坑分行領出二十八萬元現金，在公所門前交給乙○○
，領得之農會支票則交由李玟娟存入詠慶公司帳戶。乙○○浮收
工程款後，僅給付高某六萬元。嗣高清吉風聞甲○○宣稱：「高
清吉做擋土牆真好賺，一下就二十八萬元」云云，始知乙○○要
甲○○開立二十八萬元之發票，為查明真象，即央請同鄉之鄉民
代表林忠信於九月一日，出面向鄉公所查詢，並向乙○○質問此
事，翌（二）日，乙○○偕同丙○○、石碇鄉民代表會副主席葉
榮華至高清吉之休閒農場與高清吉談判，因高清吉不肯罷手，不
歡而散，乙○○唯恐浮收工程款之事跡敗露，即與丙○○、甲○
○及以駕駛挖土機為業之陳信傳（原名為顏信傳，被陳萬來、陳
周阿桃收養後，改姓氏為陳信傳，為乙○○之堂弟，業經判決有
罪確定），以原擋土牆與設計圖之尺寸不合及道路接縫處有裂縫
為由，重修擋土牆，共謀湮滅乙○○、丙○○浮報之刑事證據。
首先由丙○○未知會承辦人員陳桂棠，擅於九月二日在簽報之公
文書上，虛偽簽報：「因安珀颱風侵襲，造成上開擋土牆工程基
腳裸露，因而發現高度、長度與原設計不符……應全額函請廠商
繳回，所失之責還請懲處」云云等不實事項，次由乙○○以便條
紙加註：「經查屬實，惟此處係路基塌陷，恐損及路面，造成交
通中斷之虞，飭令承包商依原設計即日改善，施作完竣後，由本
所派員驗收結算，另案簽核。」等語，使不知情之鄉○○○道信
以為真，於九月五日核可，足生損害於高清吉及詠慶公司。再由
乙○○未待鄉長核可，指示甲○○於九月四日指揮陳信傳以挖土
機在原擋土牆之兩側及基腳土方挖除，使原擋土牆失去支撐力而
下滑，致看不出原擋土牆之長、高度後，王女再於九月五日僱用
不知情之土木包商馮建勝於被破壞擋土牆之外圍興建橫長七公尺
之擋土牆，將原擋土牆包裹於內而無法窺其原貌，圖使司法機關
無從查察。案因烏塗村中楒腳段之居民黃連春於八十六年九月四
日晚間自外工作回來，發現早上出門時尚完好之擋土牆已下滑，
而以電話告知村長林卻，林卻於九月五日至現場果見擋土牆崩坍
，工人已在施工，回程於途中巧遇高清吉，即向其說：「你要死
了，你做的擋土牆為何整個掉下來」等語，高清吉即於九月五日
及六日，持照相機將新擋土牆施工情形拍照存證，並向法務部調
查局台北縣調查站檢舉而查悉等情。因而撤銷第一審關於論處被
告乙○○、丙○○、甲○○罪刑部分之判決，改判論被告乙○○
、丙○○以共同依據法令從事公務之人員，經辦公用工程，浮報
價額、數量罪，處乙○○有期徒刑拾參年，褫奪公權陸年；丙○
○有期徒刑拾貳年，褫奪公權伍年；並均諭知所得財物貳拾貳萬
元應予追繳發還台北縣石碇鄉公所，如全部或一部無法追繳時，
應以其財產抵償之；又論被告甲○○以共同以明知為不實之事項
，而填製會計憑證罪，處有期徒刑陸月，並諭知易科罰金之折算
標準，固非無見。
惟查：（一）有罪判決之事實，為適用法令之準據，法院應將與
論罪科刑有關之事項，翔實記載，然後於理由內逐一說明其憑以
認定之證據，並使事實認定與理由說明，互相適合，方為合法。
倘若事實認定與理由說明，不相一致，或事實、理由之記載，前
後齟齬，按諸刑事訴訟法第三百七十九條第十四款後段規定，均
屬判決理由矛盾之當然違背法令。原判決事實既認定本件擋土牆
係台北縣石碇鄉公所以公款所施作，則施作完成後，是否為由公
務員職務所掌管，抑或由公務員委託第三人掌管之物品？如屬肯
定，被告等三人故意毀棄、損壞之，是否構成刑法第一百三十八
條毀損公務員職務掌管之物品罪，此關係被告等三人所為究應否
併予論處該項罪名至有關係，原判決於理由並未論述說明，自有
判決理由不備之違法。又原判決事實雖認定：「……乙○○與丙
○○……以少報多，虛報『坍方長度七公尺』之數量及設計橫長
七公尺，高七‧五公尺之護坡擋土牆，藉以浮編工程預算二十八
萬五千二百十二元之價額」等情（原判決第二頁第十五至十八行
），惟被告乙○○、丙○○等二人就其中之價額部分如何以少報
多，確實之工程款應為多少，並未明白認定；又原判決理由雖說
明：「虛開發票部分，被告乙○○、丙○○、甲○○三人雖非負
責人及製作會計憑證之附隨義務人，惟依刑法第三十一條第一項
，仍與李玟娟以共犯論。」（原判決第十五頁第六至八行），惟
其事實部分，就被告等三人虛開發票部分，如何有犯意聯絡及行
為分擔，亦未明白認定，均有理由失所依據之違法。又原判決理
由既認定被告等三人就虛開發票部分，有共犯關係，則被告甲○
○是否知悉被告潘建忠欲以該虛偽之統一發票申請浮領工程款，
如其知悉，何以就該浮領之工程款，並無共犯關係，原判決未予
說明，即認被告甲○○被訴貪污部分並不成立犯罪，尚有判決理
由不備之違誤。（二）刑法第一百六十五條所謂湮滅、隱匿關係
他人刑事被告案件之證據，必以所湮滅、隱匿者非其本人犯罪之
證據為要件，否則縱與其他共同被告有關，亦難論以湮滅、隱匿
刑事證據罪名。原判決認定：「……乙○○唯恐浮收工程款之事
跡敗露，即與丙○○、甲○○及以駛挖土機為業之陳信傳以原擋
土牆與設計圖之尺寸不合及道路接縫處有裂縫為由，重修擋土牆
，共謀湮滅乙○○、丙○○浮報之刑事證據……乙○○未待鄉長
核可，指示甲○○於九月四日指揮陳信傳以挖土機在原擋土牆之
兩側及基腳土方挖除，使原擋土牆失去支撐力而下滑，致看不出
原擋土牆之長、高度後，王女再於九月五日僱用不知情之土木包
商馮建勝於被破壞擋土牆之外圍興建橫長七公尺之擋土牆，將原
擋土牆包裹於內而無法窺其原貌，圖使司法機關無從查察」等情
（原判決第四頁第十四行至第十五頁第二行）；並於理由說明：
被告等三人此部分所為，並犯刑法第一百六十五條之湮滅證據罪
等旨（原判決第十四頁倒數第八行至末行）。惟果原判決之認定
無誤，被告乙○○、丙○○等二人指揮陳信傳以挖土機在原虛報
長度之擋土牆之兩側及基腳土方挖除，使原擋土牆失去支撐力而
下滑，以免事跡敗露，能否認渠等所湮滅者乃關係他人犯罪之證
據﹖饒有研求之餘地，原判決未詳審酌，遽予判決，已嫌速斷。
再依原判決事實之認定，被告甲○○虛開統一發票後，被告乙○
○、丙○○等二人因高清吉欲查明真相，彼等為免事跡敗露，始
又圖重修擋土牆，共謀湮滅被告乙○○、丙○○等二人浮報之刑
事證據，乃指示被告甲○○指揮陳信傳以挖土機挖除擋土牆之兩
側及基腳土方，則被告甲○○之該部分行為，是否事後因被告乙
○○、丙○○等二人之指示而另行起意？此與被告甲○○此部分
所為究與其他部分有無牽連犯關係？抑或應予分論併罰有關，原
審未詳予審究論敘明白，遽論被告甲○○前後行為有牽連犯關係
，亦有理由不備之可議。（三）證據之取捨與事實之認定，固為
事實審法院之職權，惟如調查所得之證據，就待證事實之內容不
相一致時，仍應依經驗法則、論理法則定其取捨，並於判決理由
內詳予說明其所得心證之理由，方足為事實認定之依據。原判決
事實雖記載：「……甲○○再商請李玟娟提供一張估價單，李玟
娟即未經敏慶土木包工業負責人許正敏之同意及授權（未經公訴
人起訴），在詠慶公司內，於空白之估價單倒填比價日期為八十
六年五月九日，金額為二十九萬八千元，再拿敏慶土木包工業以
前當永慶公司（八十三年公司之名稱）連帶保證人時授權李玟娟
所刻「敏慶土木包工業」、「許正敏」之大、小印章，盜蓋於估
價單上，以偽造估價單之私文書，持交予不知係偽造之甲○○使
用」等情（原判決第三頁第十一至十八行），認定甲○○不悉李
玟娟交付之「敏慶土木包工業」估價單係偽造者。惟參諸被告甲
○○於第一審八十八年六月二十二日調查時供稱：（問：敏慶估
價單到底怎麼回事？）是我跟李女說潘跟我要三張估價單，我已
有詠慶與欣泉估價單，尚差一張，請李女幫忙找一張。是李女當
場叫小姐寫一張估價單給我」；及證人李玟娟於同日調查時亦供
以：「（敏慶估價單是）當場叫小姐開給王女（甲○○）」各等
語（見第一審卷(二)第一四一頁背面、一四四頁），則李玟娟既僅
為詠慶公司之負責人，並非「敏慶土木包工業」負責人，且又是
應被告甲○○所請，當場命其職員填載後交付，則被告甲○○究
依憑如何之證據，認定李玟娟確有獲得授權？有待研求，其實情
為何，既關係被告甲○○有無該部分犯行之認定，自有詳加調查
，釐清真相之必要，原判決未予詳查，亦未說明其取捨之心證理
由，遽行判決，即有證據之調查未盡及判決理由不備之違法。（
四）按被告以外之人於審判外之言詞或書面陳述，除法律有規定
者外，不得作為證據，刑事訴訟法第一百五十九條第一項定有明
文。而所謂法律有規定者，即包括同法第一百五十九條之一至之
五所規定傳聞證據具有證據能力之例外情形。故如欲採被告以外
之人於審判外之言詞，即如警詢或檢察官偵查中之言詞為證據時
，必須符合法律所規定之例外情形，方得認其審判外之陳述有證
據能力，並須於判決中具體說明其符合傳聞證據例外可信之情況
及心證理由，否則即有違證據法則及判決不備理由之違誤。原判
決認定被告等三人有上開犯行，係依憑證人羅金泉、林卻、馮建
勝、葉榮華、陳桂棠、黃連春等人分別於調查站時之供述為論據
之一。原審既採該證人羅金泉等人於調查站或檢察官偵查中之供
述為證據，則該等審判外之言詞何以具有證據能力？自應於判決
理由中敘明，原判決並未敘明其屬於刑事訴訟法明定之何種傳聞
證據例外，而得以採為證據之理由，遽採之為不利於被告等三人
之證據，即有判決理由不備之違誤。（五）貪污治罪條例第十條
第一項規定「犯第四條至第六條之罪者，其所得財物，應予追繳
，並依其情節分別沒收或發還被害人。」實務上對共同收受之賄
賂，沒收追徵均採共犯連帶說（見本院六十二年十月九日六十二
年度第二次刑庭庭推總會決議（五），並參照司法院院字第二０
二四號解釋）。原判決既認定被告乙○○、丙○○間有犯意聯絡
及行為分擔，共犯貪污治罪條例第四條第一項第三款之經辦公用
工程舞弊罪、刑法第二百十六條、第二百十三條行使登載不實公
文書罪、第二百十六條、第二百十五條行使業務上登載不實文書
罪、第一百六十五條之湮滅證據罪、商業會計法第七十一條第一
款之填製不實會計憑證罪，依牽連犯關係，從一重之貪污罪處斷
，然其僅對被告乙○○、丙○○諭知所得財物二十二萬元應予追
繳並發還台北縣石碇鄉公所，如全部或一部無法追繳時，以其財
產抵償之，而未載明被告乙○○、丙○○應連帶追繳，亦有欠允
洽。以上或為上訴意旨所指摘，或為本院得依職權調查之事項，
應認原判決有撤銷發回之原因。至原判決就被告等不另諭知無罪
部分，基於審判不可分之原則，應併發回。
據上論結，應依刑事訴訟法第三百九十七條、第四百零一條，判
決如主文。
中　　華　　民　　國　九十四　年　　十　　月　 十四 　日
                      最高法院刑事第七庭
                          審判長法官  林　增　福
                                法官  邵　燕　玲
                                法官  張　清　埤
                                法官  陳　世　雄
                                法官  陳　朱　貴
      本件正本證明與原本無異
                                      書  記  官
中　　華　　民　　國　九十四　年　　十　　月　 二十 　日
                                                      Ｔ
